臺灣臺中地方法院民事判決　95年度建字第31號
原　　　告　功發工業股份有限公司
法定代理人　丙○○
訴訟代理人　黃振源律師
被　　　告　雅都營造股份有限公司
　　　　　　　　　　　　2
法定代理人　甲○○
訴訟代理人　乙○○
當事人間給付工程款事件，本院於96年10月8日言詞辯論終結，
判決如下：
    主  文
被告應給付原告新台幣貳佰零陸萬柒仟伍佰柒拾肆元及自九十五
年四月七日起至清償日止，按年息百分之伍計算之利息。
原告其餘之訴駁回。
訴訟費用新台幣參萬柒仟貳佰參拾肆元由被告負擔新台幣貳萬壹
仟零捌拾參元，餘由原告負擔。
本判決原告勝訴部份，原告以新台幣新台幣陸拾玖萬元為被告供
擔保後，得假執行；但被告如於執行標的物拍定前，以新台幣貳
佰零陸萬柒仟伍佰柒拾肆元為原告預供擔保，得免為假執行。
原告其餘假執行之聲請駁回。
    事實及理由
甲、程序方面：
一、按訴狀送達後，原告不得將原訴變更或追加他訴。但擴張或
    減縮應受判決事項之聲明者，不在此限，民事訴訟法第255
    條第1項第3款定有明文。
二、本件原告原起訴請求被告應給付新台幣（下同）3,651,415
    元及自起訴狀繕本送達翌日起至清償日止，按年息5%計算之
    利息，嗣於訴訟進行中，就其請求聲明減縮為被告應給付
    2,230,082元及自起訴狀繕本送達翌日起至清償日止，按年
    息5%計算之利息，屬減縮應受判決事項之聲明，核與首揭規
    定相符，應予准許，合先敘明。
乙、實體方面：
一、原告主張：
  (一)被告向台灣電力股份有限公司（下稱台電公司）承攬台電彰
    化縣大城鄉變電所新建工程，並將其中中鋼構部分工程交由
    原告施作。兩造並於民國（下同）92年6月7日書立有工程承
    攬合約書，約定施作內容係依圖說辦理，價金則就各單項約
    定有單價，並依實作計算。原告據此備料，依被告公司指示
    於93年3月10日付訂開始產製鋼材成品，於93年4月上旬經台
    電公司派員到原告廠驗認合格，93年4月中旬隨即進場施作
    至93年4月底完工，鋼構部分並經台電驗收認可，原告據此
    向被告公司請領工程款，經估算被告公司就鋼材A572項目8
    ,024,000 元、基礎錨錠螺栓14,400元、剪力釘93,115元、
    鋼構製造圖繪製費236,000元、鋼構加工製造費177萬元、鋼
    構吊裝費885,00 0元、鋼構運輸費59萬元、基礎錨錠螺栓預
    埋費14,400元、剪力釘銲接加工費279,345元及稅金595,315
    元，合計12,501,573元先行給付，惟扣取保留款百分之十五
    1,875,236元及扣款118,387元，實付本公司10,507,950元。
    就此部分除預扣5萬元為勞安設施費固未整理預扣有意見外
    ，餘均表同意，然保留款部分1,875,236元原約定其中百分
    之五於鋼構完成發放，百分之十於結構體完成經台電確認無
    誤後發放，經查被告公司與台電間契約關係業已完結，是應
    全額發放，是此部分保留款1,875,236元及預扣勞安設施費5
    萬元合計1,92 5,236元應給付原告。另F10TM24螺栓費98,49
    0元，現場電焊費354,000元，及稅金22,624元，合計475,11
    4元經原告請款，惟被告公司仍未給付，再扣除原告應負擔
    之試驗費170,26 8元，是總計被告公司尚有2,230,082元工
    程款應給付原告，惟經發函仍無結果，爰依法提起本訴。
  (二)系爭工程施工圖面已有變更：
  (1)被告原提交之圖面（施工圖面）確有93年3月版本、93年6月
    版本，惟施工由台電核認者為93年8月份確認圖，圖面確經
    變更，此被告亦明知此情，故於核算鋼材A572項時，數量由
    原合約526,567公斤增加估驗完成590,000公斤，單價仍依合
    約計算，又於95年4月12日答辯書所附證物二切結書，書立
    「功發工業股份有限公司對雅都營造股份有限公司所估驗付
    給數量，經…核算無誤，…」，是被告公司以圖面未變更為
    抗辯顯無理由。
  (2)次查，兩造自92年6月7日簽約，圖說歷有92年3月5日交予原
    告試算，92年6月簽約時圖說，及最後依92年8月確認之圖說
    施工，圖面確經變更無誤。又比較歷次圖說，其中關於鋼構
    部分最大區別在於一樓地板由原先R.C結構變更為鋼材地板
    結構，及樑柱部分原無鋼材結構增加使用鋼材，此由圖說中
    即可查明，若被告仍就此有爭執，可傳訊建築師謝其安說明
    亦可查證。
  (3)茲就歷次圖說關於鋼材使用增減項目詳列如原證五，顯見原
    合約簽立時依92年3月份圖說估算鋼材需用526,567公斤，嗣
    依92年6月份變更圖說，計增加使用鋼材51,747公斤，合計6
    月份圖書需用578,314公斤鋼材。92年8月份再追加使用鋼材
    ，計增加鋼材18,043公斤，總計鋼材為596,357公斤，台電
    公司最終依8月份圖書核可由原告進場施作，經台電公司驗
    收合格，並由台灣省建築師公會鑑定使用鋼材為595,700公
    斤。
  (三)原告就本件承攬之鋼構工程已完成，並經台電公司驗收認可
    ：
  (1)依台灣電力公司輸變電工程處中區施工處95年8月18日D中區
    字第9508-020 8號函說明二、（三）依據工程日報表所載，
    鋼構工程中有關焊接，螺栓組立係於民國93年5月15日完成
    ，（原函繕記為94年5月15日，惟依其所附附件3該工程處工
    程日報表，日期應為93年5月15日，故函文94年應是93年之
    誤繕），故被告抗辯原告承攬部分未完成顯非真正。
  (2)再依前述台灣電力公司回函說明二、（一）及附件一可知，
    原告所施作之鋼材，螺栓確均經驗認核可施作，完成後亦應
    驗認合格，是原告所承攬之工程確經完成驗收當無違誤。
  (3)另查臺灣彰化地方法院93年度建字第18號民事判決，係有關
    被告與台灣電力公司輸變電工程處中區施工處關於被告承攬
    台電公司彰化縣大城鄉「大城D/S新建工程」爭議之判決，
    其中涉及本件鋼構工程之判斷，由上開判決內容可知，本件
    鋼構工程確已完成，此為被告自己所主張且為台電公司是認
    ，故本件被告再主張未完成顯不可採信。
  (四)原告因施工圖面變更，尚得請求之工程款：
  (1)保留款1,875,236元：
     依原約定百分之五於鋼構完成後即應發放（見合約書付
       款辦法），此部分並無另約更替，被告拒不付款實無理
       由。
     百分之十部分原約定於「結構體完成經台電確認無誤後
       發放」，後更替為「至雅都營造股份有限公司於台電工
       程全數驗收無工期責任為止。」。茲據被告自行陳稱其
       與台電公司間之合約關係業經終止，則兩造所立條件已
       視為已發生，被告自不應再扣留保留款。
     再按「附停止條件之法律行為於條件成就時，發生效力
       。」「因條件成就而受利益之當事人，如以不正當行為
       阻其條件之成就，視為條件已成就」。為民法第99條第1
       項、第101 條第1項所明訂，本件原告承攬之工程部分自
       93年3月施作至93年5月15日完工，並無遲延工期情事，
       惟被告就自行承攬之他部分履不依約履行而不正當之行
       為阻卻原告施作部分無法經台電確認無工期責任，條件
       應視為成就。
  (2)勞安設施費5萬元為預（暫）扣款，其理由是因被告未整理
    。惟原告均有依法施設，復查無被告有代為施設之實際情事
    ，故不應扣除。如若被告指稱有應予扣款之「勞安設施不合
    規定部分」應具體提出為扣款依據，否則就暫扣款本應發還
    。
  (3)現場電焊費354,000元、螺栓費98,490元，核各該項目為組
    立，搭建完成鋼構建物之基本材料及工資，結構均已完成，
    如何稱無電焊、無螺栓、未安裝螺栓，是顯被告抗辯不足採
    信，是原告請求此部份工程款並無不當。又「無收縮水泥灌
    漿」項既經兩造合意由被告自行施作，且依扣款5萬元辦理
    ，自不能再援引為拒付他項工程款之事由。
  (4)稅金22,624元本就前項主張計算而來，被告本應給付上開款
    項，是原告請求有理由。
  (五)被告主張抵銷金額為無理由：
  (1)中興大學試驗費112,500元（關無收縮水泥灌漿爭議）部分
    ：按原合約所立為螺栓安裝組立，金額11,491元後附記（含
    無收縮水泥灌漿），就金額與其後兩造合意由被告自行施作
    所需費用為5萬元比較，原告指稱本不是合約內容較符經驗
    法則，又經兩造合意由被告自行施作且原告同意扣款5萬元
    ，就該項組立費11,491元亦不請求，而查該試驗費為關於無
    收縮水泥砂漿密合度敲擊回音法試驗費，顯與原告無關，自
    不應由原告負擔。
  (2)另被告主張自行雇工及代墊費等104,080元。核依被告提出
    之發票內容均無法說明與證明此與原告需施作而由其代為施
    作，故其主張由原告負擔亦無理由。
  (3)原告並無延誤施工致被告遭台電公司終止系爭工程契約：
    依台灣電力股份有限公司輸變電工程處中區施工處93年7
      月14日函文內容，由說明二「本工程依約於91年7月26日
      開工，工期660天，至今（93年7月14日）已逾43天（已扣
      除逾期後例假日及准予展延天數），工程進度僅約百分之
      三十五，施工中本處曾六次函請趕工改善進度，貴公司均
      未辦理。」、說明三「本工程93年6月9日工地發生民眾抗
      爭情事後，本處隨即於93年6月11日函知貴公司抗爭已消
      除應即恢復施工，惟貴公司仍不出工。93年6月30日本處
      再函貴公司應即派員進場施工，並於93年7月10日前提出
      趕工計劃。貴公司延至93年7月7日始進場施工，並提出趕
      工計劃，惟每日僅出工7～10人，與趕工計劃所需模板工
      34人、鋼筋工10人有極大落差。另所提趕工計劃中 (1)進
      度表未標示作業起始日期（僅有第一月～第六月） (2)趕
      工關鍵點分析為縮短檢驗程序、送審時程及儘快核付部分
      款 (3)趕工策略為增派人工，延長工時等均不切實際、虛
      應故事，毫無趕工事實及履約誠意。」顯然係被告公司整
      體工程進度落後又未能提出為台電公司接受趕工計劃所致
      ，而在93年7月份原告所承攬鋼構工程早已完工，是其遭
      終止合約與原告無關，被告欲將本身之不利任意轉嫁原告
      顯有不當。
    次按被告公司遭業主台灣電力公司以整體工程進度落後達
      百分之六十以上為由終止契約，顯與原告無關，茲以原告
      受被告指示，於93年3月指示備料、送驗、進場施作，至
      93年5月15日即已完成，是顯無延誤情事。再查據台電公
      司所提示其與被告間之合約，其工程總價為1億583萬元，
      而其中由原告再次承攬取得之鋼構部分合約金額為1, 126
      萬元，若將次承攬之差價一併考量，鋼構部分約佔整體工
      程百分之十五，是台電公司所指被告工程進度於93年7月
      份時落後百分之六十以上實與原告無關，蓋以原告次承攬
      之工程於93年5月份即以施作完結。
    又查被告所提93年5月11日所書立切結書內容，該後段部
      分，關於「因本公司承攬工程所延誤雅都營造主體工程」
      部分並非真正，僅因在該時被告整體工程已有延誤，其向
      業主請款已有爭議，故其欲改變、保留工程尾款而修改原
      契約所為之手段，是原告為期領取二期款，迫於無奈所書
      立者，非謂原告施作部分確有延誤或遲延。
    另查臺灣彰化地方法院93年度建字第18號民事判決，係有
      關被告與台灣電力公司輸變電工程處中區施工處關於被告
      承攬台電公司彰化縣大城鄉「大城D/S新建工程」爭議之
      判決，其中涉及本件工期是否逾期之判斷，被告公司遭台
      電公司以進度落後為由終止契約，經該判決認定其責任確
      可歸責於被告公司，且主要延誤是發生於基地施作期間之
      落後，又不依期施作鋼構部分完成後之後續施作，至於原
      告施作部分則無逾期。
    再查台電公司函覆附件4及5，93年7月14日D中區字第
      9307-0 235號函及行政院公共工程委員會採購申訴審議判
      斷書（訴0 000000號），由函文內容說明二、說明三可知
      ，系爭工程遭台電公司終止契約係被告公司整體工程進度
      落後又未能提出為台電公司接受趕工計劃所致，而在93年
      7月份原告所承攬鋼構工程早已完工，是其遭終止合約與
      原告無關。
  (六)聲明：(1)被告應給付原告2,230,082元及自起訴狀繕本送達
    翌日起至清償日止按週年利率百分之五計算之利息。(2)願供
    擔保請准宣告假執行。
二、被告則以：
  (一)系爭工程施工圖面並未經變更：
  (1)據台電公司其95年8月18日D中區字第9508-0208覆文之內容
    ，其說明二（四）「經查本工程有關鋼構工程圖說部分，並
    無變更設計情事」，可明本案並無圖面變更而須調整總價之
    事由。
  (2)原告空言圖面變更，不知有何變更，一直未能舉證，原告既
    與台電「溝通好」主張法院函查台電，何以對台電難得有一
    中肯之言，即95年8月18日覆文說明二（四）「經查本工程
    有關鋼構工程圖說部分，並無變更設計情事」，視而不見，
    睜眼說瞎話，實不可採。
  (3)再查兩造合約工程承攬 (5)工程施工：2.及材料買賣合約書
    驗收方式3.均有「本工程項目材料或施作如與圖說或本合約
    及附件有出入，須經甲方簽認（本合約章為憑）方為有效，
    否則對甲方無拘束力。」足見原告聲稱圖說有變更，故要請
    求超出合約數量之工程款，但未能舉證係由被告（甲方）簽
    認，實無依據，自不可採。
  (二)原告承攬工程並未全部完工，且未經台電驗收認可：
  (1)被告交予台電之鋼構工程有焊接、螺栓，但不等同原告要主
    張之「F10T M24螺栓98,490元」之請求有理由。原告因未施
    作，被告迫工期壓力只好自行施作，故原告同意另扣款5萬
    元，可證原告確未施作，該請求自無理由。
  (2)兩造合約工作規定及注意事項「6.螺栓安裝組立…11,491
    元含無收縮水泥灌漿」，原告並未完成該工項，被告迫於整
    體工程進度之壓力不得不自行施作，原告雖已更正不主張該
    金額，但並不能改變其沒有完成之事實。
  (3)又原告負責之鋼構施工計劃書迄被告被台電終止契約仍未核
    准，難謂原告承攬範圍全部完成。
  (4)次依台電95.8.18覆文鈞院說明二 (一)所述「…鋼材，均於
    施工前…，經測試合格始准進場施工」，可明其係材料進場
    前之測試與鋼構工程施作完成後驗收認可並不相同，其時間
    、內容、意義均不同，原告以此推論「…原告所承攬之工程
    確經完成驗收」係強詞奪理，實不可採。
  (5)末依台電93.7.21函文，內容略以四月份鋼構焊接工作尚未
    完成，可見並未經台電驗收認可。
  (三)關於原告請求之金額部分：
  (1)系爭工程保留款之金額：
    依兩造合約保留款之約定為「5%全數鋼構完成後發放」，
      「10%結構完成經台電確認無誤後發放」，如以原告自認
      延誤工期之切結書，顯而易見「…至…無工期責任為止。
      」之要件並未達成，原告請求自無理由。
    經查原告誤植民法101條第1項，第1項為「因條件成就而
      受不利益之當事人，如以不正當行為阻其條件之成就者，
      視為條件已成就。」，原告縱若主張被告為因條件成就（
      無工期責任）而受不利益（須付保留款）之當事人，但被
      告並無以不正當行為阻其條件（無工期責任）之成就，被
      告並無故意亦無動機延遲工進或與台電終止契約，而致無
      工期責任無法成就，否則被告豈不比原告要損失更多，應
      不符合「以不正當行為阻其條件之成就」之條文本旨。
    另查，民法第101條第2項所定：「因條件成就而受利益之
      當事人，如以不正當行為，促其條件之成就者，視為條件
      不成就」，所謂促其條件之成就，必須有促其條件成就之
      故意行為，始足當之。若僅與有過失，不在該條適用之列
      （67台上770）退萬步言，可明縱與有過失仍須以故意為
      要件。綜上，原告主張不可採。
    退萬步言，若法院判決原告有理由請求保留款，則被告主
      張依兩造告合約工程承攬 (5)工程施工：2.及材料買賣合
      約書驗收方式3.均有「本工程項目材料或施作如與圖說或
      本合約及附件有出入，須經甲方簽認（本合約章為憑）方
      為有效，否則對甲方無拘束力」。故系爭工程仍應以合約
      總價計，保留款僅餘189,598元，其計算如下：依合約總
      價（含稅）11,650,000元減原告未施作項目「螺栓安裝組
      立」12,065 元、「現場電焊費」331,737元、「F10T M24
      螺栓」103,415 元，扣除原告應負擔「圖費、無收縮水泥
      漿等」68,387元及「勞安設施費」50,000元、「試驗費」
      282,768元及自行雇工代墊費用等104,080元=10,697,548
      保留款若以10%計，本應為10,697,548×10%=1,069,755元
      ，但原告已領工程款10 ,507,950 元，故本案剩餘保留款
      僅為189,598元。
    退而言之，縱若庭上認為系爭工程圖說有變更致增加數量
      ，依據契約工程承攬 (1)工程範圍：1.依照圖說、詳細價
      目單、附表承攬工作規定及工程慣例乙方須負責範圍。2.
      工程圖說，甲方與業主工程合約書圖說，為本合約之一部
      份。兩造於92.6.7簽約，原告本應依全部圖說施作，即原
      告96.8.27 庭呈封面註有「2003.06.02最新版」之圖說，
      縱原告將其數量誤計為526,567公斤，亦應自行吸收。故
      原告所能請求僅是兩造簽約之圖說與完成圖說差異部分，
      即原告所稱6月份圖說數量，為速審結姑且依原告96.7.2
      狀三為578,314公斤與建築師公會鑑定完成數量582.3噸（
      582,300公斤）之差額。若原告對簽約圖說數量有爭執，
      則仍請鑑定簽約圖說之數量。差額計算如下：（
      000000-000000）×合約單價（鋼材13.6+繪圖0.4+加工3+
      吊裝1.5+運輸1）=3986公斤×19.5元=77,727元，則保留
      款為上述189598元+77727×1.05（含稅）=271,211元。
  (2)原告主張勞安費5萬元：依合約工作規定及注意事項明定g
    「工安設備，皆由乙方負責」但原告因不合規定，故扣除該
    金額，應屬處罰性質戒其不可再犯，以免發生工安事故，故
    無返還該扣款之理。
  (3)被告主張扣款金額部分：
    就原告請求金額，被告主張應再扣除「中興大學試驗費」
      112,500元，因原告一直不施作「螺栓安裝組立（含無收
      縮水泥灌漿），原告不履行合約在先，被告迫於工期壓力
      ，只好自行施作，但試驗費依合約「e金額含一切試驗費
      用」仍是原告應負擔者。
    被告代墊費用104,080元：「4/13吊鋼柱起重費」8,400元
      、「租用鐵板及運費」49,500元、「點銲工」46,180元。
      依工程慣例，施工過程中工地現場人員為使工程進行順利
      及趕工，有時會代小包商叫工或租用機具，但仍是小包商
      應負擔該費用，前述三筆費用，不僅內容、時間亦為
      93.4.13～93.5. 12間確屬系爭鋼構工程，並有廠商發票
      及載明大城D/S工程之廠商簽收記錄可證。
  (四)原告延誤施工致被告遭台電公司終止系爭工程契約：
  (1)依契約工程承攬（4）完工期限：配合進度，依照部分工程
    進度表，配合進行。即原告須配合被告，並依被告指示辦理
    ，故給付之時間應是自兩造簽約日92.6.7起4個月（繪圖及
    計劃書2個月，審圖及施工計畫書送審前置作業等1個月，施
    工及檢驗1個月），即原告於92.10.7應完全給付。本件原告
    實際履行的時間為92.6.7簽約日（已同時提供規範及圖說予
    原告）起至原告自稱完工日期93.5.15止（是否完工被告仍
    有爭執），原告繪圖等前置作業己耗時10個月，是原告逾期
    7 個月又7天（92.10.7～93.5.15）。
  (2)有關工程進度落後乙節，原告稱係被告本身所承攬之工程未
    依進度施作所造成，本與原告次承攬部分無關，實昧於事實
    ，且已有原告93年5月11日切結書自承延誤雅都營造主體工程
    ，不容強辯，縱被告向台電承攬工程範圍大於原告承攬部分
    ，但原告承攬鋼構工程是整體工程之主要結構部分（如同骨
    架），其進度落後當然延誤被告其他工項之進行，其理甚明
    。
  (3)再由兩造合約工作規定及注意事項「項目1.鋼構製造圖繪製
    526567kg，單價0.4元，總價210,627」及「h.乙方須負責施
    工計劃書送審」及「e.金額含一切試驗費用」，可明原告之
    承攬範圍包含前置作業之繪圖及施工計劃書送審及一切試驗
    ，故原告僅以施工作業時程主張無延誤工程進度並不可採。
  (4)又原告稱「…原告受被告指示，於民國93年3月指示備料…
    ，顯無延誤情事」，實一再強辯。查兩造合約「工作規定及
    注意事項h.乙方須負責施工計劃書送審」，可明原告承攬範
    圍係含施工圖、計劃書等前置作業，而原告92.9.17已有繪
    製圖說，但原告屢經修改鋼構施工圖至93.4.7方經台電核可
    ，故方可施工，而原告負責之鋼構施工計劃書至93.7.22遭
    台電退回仍未核准，可明原告確實延誤被告整體工程進度。
    退萬步言，縱以原告改稱「93.5.15即已完成」（被告仍爭
    執），可明鋼構工程已用完被告全部工期（被告與台電合約
    工程期限為93.5.15），原告斷章取義以公共工程委員會審
    議判斷及台電片面之詞而辯稱「…遭終止合約與原告無關」
    ，實不可採。
  (5)末查，台灣彰化地方法院93年度建字第18號民事判決認定及
    台灣省結構技師公會鑑定之事實內容，可知原告確有違約之
    事實及責任。
  (五)原告若可請求工程款，被告可主張以違約金及逾期罰款抵銷
    ：
  (1)按「違約金，有屬於懲罰之性質者，有屬於損害賠償約定之
    性質者，本件違約金如為懲罰之性質，於上訴人履行遲延時
    ，被上訴人除請求違約金外，固得依民法第232條規定，請
    求給付遲延利息及賠償其他之損害，如為損害賠償約定之性
    質，則應視為就因遲延所生之損害，業已依契約預定其賠償
    ，不得更請求遲延利息賠償損害。」、「按違約金，依其性
    質可分為懲罰性之違約金與賠償額預定性之違約金二種，當
    事人間約定之違約金究屬何者，應依當事人之意思定之。如
    無從依當事人之意思認定違約金之種類，始依民法第250條
    第2項規定，視為因不履行而生損害之賠償總額。又違約金
    如屬懲罰性質者，債務人不履行債務時，債權人除得請求債
    務人給付此違約金外，尚得請求履行或不履行之損害賠償」
    最高法院62年台上字第1394號判例、92年度台上字第713號
    判決意旨可參。則由上開判例判決意旨所示，「賠償額預定
    性之違約金」與「懲罰性違約金」性質互異，功能各別，兩
    者可併為請求，不互生影響。
  (2)賠償額預定性之違約金：
    依兩造合約完工期限，原告須配合被告計劃施工並依被告
      指示辦理，原告製圖及送審過久，依被告進度及指示繪圖
      二個月審圖一個月足以，由台灣彰化地方法院93年度建字
      第18號民事判決事實認定可知因原告逾期110日，造成被
      告對台電公司負有鉅大逾期違約責任（雖有其他因素加入
      ，但原告鋼構亦為主因之一），被告之履約保證金
      11,770,000元亦被台電公司以逾期違約為由予以沒收，是
      被告損失實屬鉅大，故被告依兩造合約 (9)工程罰責「1.
      如未能如期完成願受每日工程總額千分之三罰責而無異議
      。」規定，對原告依約請求逾期罰款自屬於法有據。
    又依司法實務認定工程違約之逾期處罰均以每日工程總額
      千分之一並與內政部於71年所核定之「工程契約範本」內
      違約金之計算方式相同，是被告就本件工程逾期情形願自
      行酌減以每日工程總額千分之一計算，俾免有過高之嫌。
      是原告逾期罰款即為1,281,500元（1165萬×千分之1×
      110），被告主張自原告可請求金額扣除逾期罰款
      1,281,500元。
  (3)懲罰性違約金：
    原告有前述違約事實，且原告自承延誤在卷，則依兩造合約
    工程承攬（12）合約附記「1.乙方若有違約情事願以承攬總
    額之金額給付甲方為懲罰性違約金，絕無異議。」，原告（
    乙方）承攬總額為1,165萬元，故被告得請求該違約金1165
    萬元（計算基礎係兩造合約載明材料買賣合計7,735,682元
    及工程承攬合計3,914,318元，計得總價為1165萬元），並
    主張以該違約金抵銷原告所主張之債權。惟考量原告之財力
    及已在損害賠償總額預定之違約金予以請求，被告則酌減僅
    就1,165,000元（及總工程款1165萬元之十分之一）之範圍
    內予以請求。
  (4)上開二違約金性質互異，且在契約中以不同之條文予以明列
    ，顯見兩造在立約當時之意思表示及明確表示工程合約書第
    （9）條為「賠償額預定性之違約金」，而工程承攬合約書
    第（12）條為「懲罰性違約金」，依此即無再以民法第250
    條第2項規定違約金性質之適用。
  (5)次依民法第334條第1項前段、第335條第1項規定，二人互負
    債務，而其給付總類相同，並均屆清償期者，即得以其債務
    以意思表示互為抵銷。本件原告尚得請領之工程款（被告已
    付10,507,950元），因原告有逾期罰款1,281,500元及懲罰
    性違約金1,165,000元，共計2,446,500元之情形，經被告主
    張抵銷後應已無工程款可領（抵銷餘額此部份被告保留請求
    ）。爰以本狀之送達原告為上開抵銷意思表示之通知。
  (六)聲明：(1)原告之訴及假執行之聲請均駁回。(2)如受不利之判
    決，被告願供擔保，請准免為假執行之宣告。
三、兩造經法官整理並簡化爭點，結果如下：
  (一)兩造不爭之事項：
  (1)原告承攬被告向台電公司承作之台電彰化縣大城鄉變電所新
    建工程中之鋼構工程，並於92年6月7日訂定工程承攬合約書
    。
  (2)兩造約定，除施工圖面有變更外，承攬報酬為總價承包，亦
    即為7,735,682元。
  (3)原告對93年5月11日出具之切結書內容之真正不爭執。
  (二)兩造爭執之事項：
  (1)原告就系爭工程施工圖面是否有變更？內容為何？
  (2)原告如有因圖面變更而增加之工程項目而得請求之工程款為
    何？
  (3)被告可否主張原告違約而請求1165萬元之違約金，並據此抵
    銷原告所得請求之承攬報酬？
      ？
四、得心證之理由：
  (一)原告承攬之系爭工程圖面確實有變更：
  (1)原告主張系爭工程因圖面變更，爰依原告實際施作之數量
    597000公斤請求工程款等情，被告則否認系爭工程圖面有變
    更。經查：兩造係於92年6月7日簽定系爭工程合約書，業
    為兩造所不爭；證人即受被告委託設計系爭工程之建築師
    謝其安於本院到庭證稱：「（法官問：有關系爭工程原告承
    攬之部分，從你設計圖完成到後來施工完畢經台電公司驗收
    之過程有無圖面變更？）這涉及到時間點之問題，因為台電
    公司審查之施工圖面非常長。（法官問：兩造簽訂系爭承攬
    契約是在92年6月7日，在契約訂定之後，鋼結構之施工圖面
    有無變更過？提示原告準備書狀(四)後面所附之結構平面圖）
    依照我有先看過本案之資料，台電公司是在92年8月份才審
    查完結構圖面，在審查完畢之前圖面一直有修正。（法官問
    ：你所謂的圖面之修正，是否會影響原告承攬內容之鋼構數
    量？難免會。----（法官問：有沒有辦法從兩造契約附圖的
    標準圖日期為92年4月30日查出鋼構結構之施工圖，計算出
    鋼構數量，然後去比對台電審查完畢之鋼構數量？提示原告
    提出之施工圖原草圖）依照我現在看到之草圖日期應該有92
    年3月5日、92年4月30日、92年8 月5日三次比較大的圖面修
    正，從施工草圖比對就可以計算鋼構數量之增減。（法官問
    ：這些圖面之修正是否會影響鋼構之計算？）難免會。（法
    官問：你所設計的92年4月30日的系爭工程鋼構的標準圖，
    是否依照92年4月30日設計之施工圖面處置？）應該就是依
    照最近一次之施工圖也就是92年4月30日的施工圖來設計細
    部接頭之標準圖。」等情，從證人前揭證詞，可知系爭工程
    於兩造訂定系爭工程契約後之92年8月5日仍有圖面變更，而
    上開圖面變更確實會影響鋼構之計算。被告曾於93年5月5
    日估驗原告承攬之工程，並以590,000公斤之施做數量計算
    工程款含稅共計12,501,573元，扣除製圖費等費用18,387元
    及無收縮水泥施作費用5萬元、預扣勞安設施費5萬元及先前
    預付之270萬元，另扣除保留款1,875,236元後，核給原告工
    程款7,807,950元等情，業有原告提出被告公司所出具並經
    公司人員及法定代理人用印之估驗報告單影本一份為證，且
    被告對於前揭工程款之給付亦不爭執。本院認為：兩造原約
    定工程款為7,735,682元，而被告迄93年5月5日止所核給原
    告之工程款已達10,507,950元，若系爭工程未因圖面變更致
    原告施作工程數量增加，被告豈會給付原告超出原工程款達
    2, 772,268元之多？足見被告亦明知系爭工程確實因圖面變
    更而增加工程施做數量，應甚灼然。
  (2)又台電公司於95年8月18日函覆本院之公文雖稱：「本件工
    程有關鋼構工程圖說部分，並無變更設計情事」等語，惟被
    告與台電公司之圖面係於93年8月5日變更修訂，自斯時起，
    即無變更設計，故從台電公司而言，自無變更設計可言。然
    而本件兩造系爭工程合約內容，於締約後迄93年8月5日仍有
    圖面變更已如前述，故被告援引台電公司前揭函文主張系爭
    工程並無圖面變更情事云云，顯屬強說之詞，不足採信。
  (3)原告雖主張系爭工程圖面變更所增加之施作數量為590,000
    公斤，然查：被告與台電公司於台灣彰化地方法院93年度建
    字第18號請求給付工程款事件訴訟中，法院曾委請台灣省建
    築師公會鑑定系爭工程之施作數量，認有關鋼構之施作數量
    為582,300公斤，此有該會95年2月17日94台建師鑑（94030
    6）字第2613-1號函文及詳細價目表影本各1份為證，本院認
    被告於93年5月5日所出具之前揭估驗報告僅係工程估驗單，
    於兩造就施作數量有爭議時，尚不能作為證明之絕對依據，
    故應採信台灣省建築師公會前揭鑑定內容，認定原告系爭工
    程之施作數量為582,300公斤，原告逾此範圍之主張，即乏
    依據，不足採信。
  (二)原告已完成系爭工程，並經台電公司驗收認可：
  (1)原告主張：其所承包之系爭工程，業於93年5月15日完工並
    經台電公司驗收認可等情，業有台電公司輸變電工程處中區
    施工處95年8月18日D中區字第9508-0208號函文及所附之檢
    驗報告在卷足稽，故應堪採信。被告抗辯原告承攬部分未完
    成云云，不足採信。
  (2)依系爭契約之付款辦法約定：15%保留款，其中5%應於全數
    鋼構完成後發放，10%應於「結構體完成經台電確認無誤後
    發放」，嗣原告於93年5月11日出具切結書，同意上開10%保
    留款延至「被告公司於台電工程全數驗收無工期責任為止」
    等情，業有原告提出之合約書影本、被告提出之切結書影本
    各一份為證，故本件系爭工程之15%工程款為保留款，其中
    5% 應於全數結構體完成後即應發放，10%保留款兩造合意延
    至「被告公司於台電工程全數驗收無工期責任為止」，應堪
    認定。
  (3)按附停止條件之法律行為於條件成就時，發生效力；因條件
    成就而受利益之當事人，如以不正當行為阻其條件之成就，
    視為條件已成就，民法第99條第1項、第101條第1項分別定
    有明文。本件原告承攬之工程部分自93年3月施作至93年5月
    15日完工，惟被告因其他因素無法履約致遭台電公司終止契
    約，本件前揭10%保留款之給付條件顯因被告無法履行其與
    台電公司之契約而阻止條件之成就，依前揭法律規定，前揭
    條件應視為成就，從而本件原告自得請求系爭工程之保留款
    。被告抗辯原告請求給付工程款之條件未成就，不得請求給
    付云云，不足採信。
  (三)原告得請求之工程款內容：
  (1)本件依原告施作數量所得請求之工程款共計為12,814,179元
    ，其明細如下：
    鋼材A572：7,919,280元（582,300×13.6＝7,919,280）
      。
    基礎錨釘螺栓：14,400元。
    剪力釘：93,115元。
    鋼構製造圖繪製費：232,920元（582,300×0.4＝232,920
    鋼構加工製造費：1,746,900元（582,300×3＝1,746,900
      ）
    鋼構吊裝費：873,450元（582,300×1.5＝873,450）。
    鋼構運輸費：582,300元（582,300×1＝582,300）。
    基礎錨釘螺栓預埋費：14,400元。
    剪力釘焊接加工費：279,345元。
    現場電焊費：349,380元 （582,300×0.6＝349,380）。
    螺栓費：98,490元。
    稅金：610,199元。
  (2)被告得請求扣除之款項為238,655元，其明細如下：
    原告於93年5月5日同意扣除之製圖等費用18,387元。
    未施作無收縮水泥漿之扣款5萬元。
    原告所應負擔之試驗費用170,268元。
  (3)本件原告得請求被告給付之款項為2,067,574元：
    本件系爭工程款合計為12,814,179元，扣除原告同意之製圖
    費用、無收縮水泥漿、試驗費用共計238,655元，及被告已
    給付原告之工程款10,507,950元後，被告尚應給付原告2,
    067,574元。
  (四)被告另抗辯原告未施作現場電焊工程及螺栓；另主張抵扣勞
    安設施費用5萬元、無收縮水泥漿之試驗費用112,500元、自
    行雇工代墊費用104,080元等情，經查：
  (1)原告施作系爭工程均已完工已如前述，則系爭工程所需之電
    焊工程，應認已完工，且系爭工程若未以螺栓施作，亦不可
    能完工，又系爭工程既係由原告所承攬，依經驗法則，當無
    第三人任意擅自代為施工之理，而被告亦未能舉證除原告之
    外有第三人代為施作前揭工程，故系爭工程之現場電焊、螺
    栓工程應認係由原告施作完工無訛，被告空言否認，不足採
    信。
  (2)被告於93年5月5日估驗系爭工程後給付原告工程款時，雖曾
    以「勞安設施費因未整理先預扣5萬元」為由，預扣勞安設
    施費用5萬元，然勞安設施本應由原告施作，被告預慮原告
    不施作而先行預扣費用，藉此推促原告履行勞安設施義務，
    本件系爭工程既已完工驗收，且並無證據足資證明原告施工
    過程未依法履行勞安設施，則被告若未能證明原告事後仍未
    施作勞安設施，即無扣取前揭費用之理由，故原告主張被告
    不得扣除勞安設施費5萬元，即有理由。
  (3)原告原承攬之「無收縮水泥漿」施工項目，經兩造事後同意
    由被告逕行施作，並扣除該施工項目改由被告施作之對價5
    萬元等情，業為兩造所不爭，則原告既已不負有施作該項工
    程之義務，該項工程為符合台電公司要求而進行試驗之費用
    ，自無要求原告負擔之理。此由兩造原約定螺栓安裝組立（
    含無收縮水泥漿）工程項目費用僅為11,491萬元，嗣後改由
    被告施作之費用為5萬元，然前揭試驗費用竟高達112,500元
    ，亦可推知於經驗法則上兩造不可能合意由被告扣除5萬元
    自行施作後，卻仍由原告負擔該項工程之試驗費用，故被告
    此部分主張為無理由。
  (4)被告雖主張替原告雇工代為施作系爭工程，應從工程款中扣
    除，並提出發票影本為證，惟查：被告所提出之發票，至多
    僅能證明被告曾雇工並支付前揭費用，然被告迄本院言詞辯
    論終結為止，均無法舉證證明前揭費用與系爭工程有何關聯
    ，故被告此部分主張，自無理由。
  (五)被告另主張：因原告延誤工期，致被告遭台電公司終止契約
    ，應給付被告懲罰性違約金1165萬元，並主張抵銷系爭工程
    款云云，原告則否認有逾期完工或違約之情事。經查：
  (1)台電公司對被告終止承攬契約係因「整體工程進度落後所致
    」，業經台電公司於前揭函文回覆本院明確，且台電公司於
    93年7月14日向被告終止契約時，被告施工進度落後達60%，
    而被告向行政院公共工程委員會申訴理由中亦明確表明：「
    招標機關在93年7月1日通知申訴廠商於7月10日前提出趕工
    計畫，申訴廠商（即被告）於接獲上揭通知後，即於同年月
    6 日提出趕工計畫，並敘明無法全面開展工程之原因係因非
    可歸責於申訴廠商之事由而係招標機關之無理刁難及居民抗
    爭等不可抗力原因所致」，並分別敘明因居民抗爭影響施工
    之天數62天、天候因素無法施工之天數為9天、招標機關無
    故刁難遲延給付工程款應展延工期146天等語，此有行政院
    公共工程委員會採購申訴審議判斷書訴影本1份在卷足憑，
    本院審之原告僅係承包有關鋼構部分之工程，而被告因施工
    進度落後60%遭台電公司終止契約，即難認係原告所致。
  (2)兩造系爭契約之完工期限約定為「配合進度」，依照部分工
    程進度表，配合進行，此有前揭合約書影本在卷足參，而本
    件被告經本院闡明後遲未能舉證證明於何時指示原告進場施
    工，而原告有逾期或延遲施工之情事，況原告於93年5月5日
    已完成約系爭工程90%之工程內容，經被告估驗後核估工程
    款為12,501,573元，扣除前揭所述費用118,387元、先前預
    支270萬元及保留款1,875,236元後，核給原告7,807,950元
    等情，已為前述並為兩造所不爭，則若原告確實有逾期完工
    ，被告豈有不予扣款，而仍依約核撥款項？故原告主張已按
    被告指示進場施工，並未逾期施工等情，較為可採。
  (3)原告雖於93年5月11日出具切結書，其中記載「因本公司承
    攬工程所延誤雅都營造主體工程，本公司願無條件保留工程
    百分之十尾款至雅都營造股份有限公司於台電工工程全數驗
    收無工期責任為止」等文字，惟查：原告於93年5月5日向被
    告請款時，被告並未主張原告有逾期施工之情事，並依約核
    撥款項已如前述，則於核撥一週後即同年月11日又請原告出
    具前揭切結書，其主要內容實係被告欲延緩保留款之給付期
    限，本院衡諸經驗法則，認前揭切結書雖可證明原告同意延
    緩保留款給付期限之證明，但尚不足據此證明原告確實有逾
    期完工之事由。
  (4)綜上所述，被告主張原告逾期施工或違約而請求1165萬元違
    約金即乏根據，其抵銷之主張為無理由。
  (五)綜上所述，本件原告請求被告給付2,067,574元及自起訴狀
    繕本送達之翌日即95年4月7日日起至清償日止，按年利率百
    分之5計算之利息，為有理由，應予准許；原告逾上開部分
    之請求，為無理由，應予駁回。
五、兩造均陳明願供擔保，聲請宣告假執行或免為假執行，經核
    原告勝訴部分，合於法律規定，爰分別酌定相當之擔保金額
    宣告之；原告其餘假執行之聲請，因訴之駁回而失所依據，
    應併予駁回。
六、本件事證已臻明確，兩造其餘之攻擊防禦方法，與判決基礎
    之事實及結果並無影響，爰不予審酌，併此敘明。
丙、據上論結：本件原告之訴為一部有理由，一部無理由，應依
    民事訴訟法第79條、第390條第2項、第392條，判決如主文
中　　華　　民　　國　　96　　年　　10　　月　　22　　日
                  民事第一庭    法  官  陳毓秀
正本係照原本作成。
如對本判決上訴，須於判決送達後20日內向本院提出上訴狀。
中　　華　　民　　國　　96　　年　　10　　月　　22　　日
                                書記官  楊賀傑
